【裁判字號】    98,消債抗,534
【裁判日期】    990323
【裁判案由】    聲請更生程序
【裁判全文】
臺灣高雄地方法院民事裁定           98年度消債抗字第534號
    抗  告  人  甲○○
    代  理  人  郭寶蓮律師
上列抗告人因聲請更生程序事件，對於中華民國98年8 月27日本
院98年度消債更字第59號裁定提起抗告，本院裁定如下：
    主  文
抗告駁回。
抗告程序費用新台幣壹仟元由抗告人負擔。
    理  由
一、抗告意旨略以：原裁定以抗告人毀諾時每月平均收入為新臺
    幣（下同）50,059元，扣除其基本生活必要支出費用9,509
    元、扶養3 名未成年子女及母親之費用共11,000元後，尚餘
    29,550元，足以負擔銀行所提出之協商還款方案等語。惟原
    裁定並未附任何計算基礎即認定抗告人扶養子女之必要生活
    費用應比例折算成年人之生活費，各3,500 元、3,500 元、
    3,000 元，於法無據。依民國96年免稅額77,000元（抗告人
    誤繕為74,000元）計算未成年子女扶養費，按月約6,166 元
    ，而抗告人配偶蘇惠雅無一技之長，輔以幼子剛出生，僅能
    依賴打零工維生，收入僅足供自身基本生活開銷，並無力負
    擔子女扶養費用，其係全額負擔3 名子女之扶養費，每月開
    銷為自身基本生活必要支出費用9,829 元、母親扶養費1,00
    0 元及子女扶養費18,498元，合計29,327元，以抗告人平均
    月收入50 ,059 元，扣除29,327元，僅餘20,732元，根本不
    足清償每月協商金額28,403元。爰依法請求廢棄原裁定，准
    抗告人更生之聲請。
二、按「為使負債務之消費者得依本條例所定程式清理其債務，
    以調整其與債權人及其他利害關係人之權利義務關係，保障
    債權人之公平受償，謀求消費者經濟生活之更生及社會經濟
    之健全發展，特制定本條例。」、「債務人不能清償債務或
    有不能清償之虞者，得依本條例所定更生或清算程序，清理
    其債務」，消費者債務清理條例（下稱消債條例）第1 條、
    第3 條分別定有明文，是消債條例之立法，其中心思想乃認
    陷於經濟上困境之消費者若任其於惡性循環之債務窘境中自
    生自滅，其將衍生嚴重之社會問題，致難以維持安定之社會
    經濟秩序，故有予之分別情形依更生或清算之程式清理其債
    務之必要，藉以妥適調整其與各相關債權人等間之權利義務
    關係，以謀求消費者經濟生活之更生機會，從而健全社會經
    濟發展，惟私法上之債之關係，係以當事人間之信賴關係為
    基礎，為社會經濟組織之重要支柱，故當事人於以法律行為
    追求自己之利益之際，亦應顧及對方之利益，並考量債權債
    務在社會上之作用，本於誠實及信用之原則，行使其債權及
    履行其債務，故債務人之消費者欲以上開條例為其所負義務
    之調整者，自應本於誠信原則之本旨，僅在其不能清償債務
    或有不能清償之虞而使其陷於經濟上之困境時始得准許之，
    以避免其藉此善意之立法而惡意圖謀減免債務，致使社會陷
    於道德之危險，並因此使信用緊縮而造成社會經濟之動盪。
三、經查：
（一）抗告人現積欠中國信託商業銀行股份有限公司（下稱中國
      信託銀行）等債權人計2,272,631 元，前於95年間依金融
      主管機關協調成立之中華民國銀行公會會員辦理消費金融
      案件無擔保債務協商機制，與最大債權人即中國信託銀行
      達成分期還款協議，同意自95年4 月起、分80期、利率0%
      、每月繳納28,403元方式償還，而抗告人僅繳納至95年12
      月止，即未再依協議繼續履行分期償還，後於97年8 月11
      日向台灣新光商業銀行再申請協商，惟遭以曾參與前置協
      商成立之理由通知協商不成立而退件等情，有抗告人提出
      之債權人清冊1 份、財團法人金融聯合徵信中心當事人綜
      合信用報告及專用債權人清冊各1 份、協議書1 份、還款
      存摺明細影本1 份、前置協商退件通知函（見原審卷第10
      、11頁、第24至30頁、第18至21頁、第14頁、第123 至12
      4 頁、第13頁）等附卷可稽。
（二）又抗告人係任職於和欣客運股份有限公司，依其所提出之
      96年度綜合所得稅各類所得資料清單（見原審卷第31頁）
      ，其於96年之總收入為600,710 元，則其平均月收入所得
      約為50,059元（計算式：600710元÷12個月＝50059.1 ，
      元以下四捨五入），故原審認抗告人之薪資至少應為50,0
      59元，自無不合。
（三）再關於抗告人每月必要生活費用部分，因消債條例之立法
      目的，係為使不幸陷入經濟困境之人得以清理債務、重建
      生活，並在清理過程中能保有符合人性尊嚴之最低基本生
      活，而非維持債務人過去慣常之寬裕生活，是於評估履行
      原協商方案是否顯有重大困難時，並非由抗告人任意主張
      其基本生活費用之數額，否則將造成揮霍無度以致清償能
      力降低，反而易使更生程式無從進行，因此本院認應以抗
      告人戶籍地之高雄縣依內政部社會司所公佈之96年度台灣
      省每月最低生活費用9,509 元計算抗告人之最低生活費為
      宜。另就抗告人主張扶養3 名在學子女部分，已提出戶籍
      謄本、子女之95、96年度綜合所得稅各類所得資料清單、
      財產資料歸屬清單為證（見原審卷第49、50頁、第40至48
      頁），固堪信為真，惟關於扶養費用之計算，考量其子女
      仍在學平日生活均依附於父母，因此基本支出應不若一般
      社會人士，原審如以96年度每人免稅額全年77,000元作為
      計算基準，每月折合為6,417 元（計算式：77000/12＝64
      16.6，小數點以下四捨五入）；又抗告人之配偶蘇惠雅並
      非無謀生能力之人，此有其配偶之95、96年度綜合所得稅
      各類所得資料清單（見原審卷第34至36頁）可稽，抗告人
      亦未提出任何證據證明蘇惠雅有何不具謀生能力之特別情
      事，自應與抗告人共同負擔扶養責任，依上開標準，抗告
      人應負擔之每名子女扶養費為3,209元（計算式：6417/2
      ＝3208.5，小數點以下四捨五入），則原審依96年度每人
      免稅額之標準，認定抗告人之3 名子女每月扶養費約各為
      3, 500元、3,500 元、3,000 元，合計10,000元之範圍內
      方係必要支出，尚非全屬無據，是抗告人之主張無理由。
（四）綜以抗告人每月平均所得約50,059元，扣除其本人必要生
      活費9,509 元、3 名子女扶養費共10,000元及母親之扶養
      費1,000 元後，每月應約有29,550元（計算式：00000-00
      00-00000-0000 ＝29550 ）餘款，足以清償協商款28,403
      元，且以抗告人現今之總債務為2,272,631 元，抗告人應
      約於6 至7 年間可清償完畢，亦即抗告人應在未來相當期
      限內可逐步將債務清償完畢，難認有不能清償債務或不能
      清償之虞之情事。
四、綜上所述，抗告人之經濟情況並無不能償債務或有不能清償
    之虞之情事，其情況自未該當消債條例聲請更生之要件，依
    上規定，自應駁回其更生之聲請，原審裁定駁回抗告人更生
    之聲請，依法即無違誤，抗告意旨指摘原裁定不當，求予廢
    棄另為裁定，為無理由，自應予以駁回。
五、據上論結，本件抗告為無理由，依消費者債務清理條例第15
    條，民事訴訟法第495條之1第1項、第449條第1項、第95條
    、第78條，裁定如主文。
中    華    民    國    99    年    3     月    23    日
                  民事第五庭  審判長法  官  李昭彥
                                    法  官  賴文姍
                                    法  官  何佩陵
以上正本證明與原本無異。
本裁定不得再抗告。
中    華    民    國    99    年    3     月    23    日
                                    書記官  陳喜苓

司法院資訊處製作；財團法人民間司法改革基金會備份。
